臺灣嘉義地方法院民事判決　　　　　　　 99年度訴字第700號
原　　　告　梁維慶
　　　　　　傅素雯
被　　　告　陳武忠
訴訟代理人　陳武秋
上列當事人間撤銷調解事件，本院於民國100年1月12日言詞辯論
終結，判決如下：
  主  文
原告之訴駁回。
訴訟費用由原告負擔。
  事實及理由
一原告起訴主張：原告所有坐落嘉義縣水上鄉○○○段148-28號
  土地前於民國79年11月1日向嘉義縣水上地政事務所（下稱水
  上地政）申請鑑界，並釘樁完竣，惟鄰地訴外人黃正一所有坐
  落同段148-1號土地於80年10月1日亦向水上地政申請鑑界，因
  2次鑑界成果發生爭議，致由原告提請辦理複測。本案經奉嘉
  義縣政府指派朴子地政事務所測量員林福銘於80年11月16日實
  地勘測，確認原告占用土地，越界建築6.6坪，原告嗣於81年1
  月12日與黃正一代理人陳兩喜至嘉義市金宗發律師事務所簽訂
  不動產買賣契約，以每坪新臺幣（下同）1萬元，計23,000元
  先購得2.3坪土地。嗣83年3月5日被告向黃正一購買土地後，
  以原告占用土地為由向水上鄉調解委員會聲請調解，兩造於83
  年5月30日至嘉義縣水上鄉公所進行調解，原告依法善盡購買
  義務，協議以建地對價金額每坪25,000元，計107,500元再購
  買占用之4.3坪農地。現因嘉義縣政府地籍圖重測，利用衛星
  定位，可減少誤差，重測結果，界址還原（回復土地糾紛調解
  前之鑑界），且新界址自99年11月1日公告期滿無異議即屬確
  定，現原告僅占用購自黃正一之2.3坪土地，另於水上鄉調解
  委員會調解時，向被告購買之4.3坪土地，已無占用土地事實
  ，致原調解內容有錯誤，爰依民事訴訟法第416條第2項規定，
  提起本件訴訟，請求撤銷占用土地調解。又依民事訴訟法第50
  0條第3項規定可知，以第496條第1項第5款、第6款或第12款情
  形為再審理由者，可提起之。另參照我國立法精神，原告與被
  告之權利義務非單獨存在，係依民法第1編第4章，凡權利須依
  一定之事實而得失，或依一定之事實而變更，原告因占用土地
  、越界建築，有占用土地事實而有法律行為，被告有主張對價
  金額購買之權利，原告須負購買之義務，否則拆屋還地，購買
  金額雙方協議之，協議不成，由法院判決。83年5月30日調解
  時，原告依法尊重土地測量仲裁結果並尊重被告權利，以建地
  價格購買越界建築之4.3坪農地，現地籍圖重測結果，被告即
  因原告無占用4.3坪土地事實，無法律理由得此利益，則依民
  法第182條規定，須加重其責任，以保護相對人之利益。被告
  所得利益自99年11月1日土地重測公告無異議後發生，已無法
  律理由受領購地價金，原告即有返還請求權發生，原告依民事
  訴訟法第416條第2項、民法第179條規定，請求撤銷調解並返
  還不當得利，俾以取回購地價金，實屬合法。原告於83年6月
  間收到公所寄的法院核定之調解書，主張撤銷的原因如民事訴
  訟法第496條第1項第13款，本件土地經重測，原告並未占用土
  地，所以請求撤銷，重測結果指樁的點退回到我們調解之前的
  原位，原告沒有占用等語。聲明：(一)請求撤銷本院83年嘉核字
  第851號核定之嘉義縣水上鄉調解委員會83年民調字第28號調
  解書。(二)被告應返還原告107,500元。
二被告則辯稱：依民事訴訟法第500條規定，提起再審之起間，
  逾5年者不得提起。本件調解於83年間即經本院核定，已逾30
  日之可提起調解無效或撤銷調解之期間，原告起訴顯無理由，
  應予駁回。依照重測結果，原告所有土地148-28土地面積多出
  原來面積0.001433公頃，即約4.33坪，當時調解是依地政兩次
  測量之結果等語。聲明：原告之訴駁回。
三本院之判斷：
(一)按「因當事人聲請而成立之民事調解，經法院核定後有無效或
  得撤銷之原因者，當事人得向原核定法院提起宣告調解無效或
  撤銷調解之訴。」、「法院移付而成立之民事調解，經核定後
  ，有無效或得撤銷之原因者，當事人得請求續行訴訟程序。」
  、「前二項規定，當事人應於法院核定之調解書送達後三十日
  內為之。」、「民事訴訟法第五百零二條及強制執行法第十八
  條第二項規定，於第一項、第二項情形準用之。」鄉鎮市調解
  條例第29條第1項至第4項分別定有明文。查本件兩造於83年5
  月30日在嘉義縣水上鄉調解委員會成立調解後，原告於83年6
  月間收受該委員會寄送之經法院核定之調解書乙節，為原告所
  自承，原告遲至99年11月25日，始向本院提起本件撤銷調解之
  訴，有起訴狀本院收文戳章可證，顯已逾前揭法條規定30日之
  期間，其訴為不合法。
(二)原告另主張依民事訴訟法第416條第2項、第496條第13款情形
  主張撤銷，然本件係依鄉鎮市調解條例規定所成立之調解，有
  關調解成立之救濟，自應依該條例之規定，原告援引民事訴訟
  法第416條之規定，尚有未洽。況依民事訴訟法第416條第4項
  準用同法第500條規定：再審之訴，應於30日之不變期間內提
  起。前項期間，自判決確定時起算，判決於送達前確定者，自
  送達時起算；其再審之理由發生或知悉在後者，均自知悉時起
  算。但自判決確定後已逾5年者，不得提起。本件自調解成立
  後迄今已逾5年，是原告起訴亦非合法。
(三)經法院核定之民事調解，與民事確定判決有同一效力；經法院
  核定之刑事調解，以給付金錢或其他代替物或有價證券之一定
  數量為標的者，其調解書得為執行名義，鄉鎮市調解條例第27
  條第2項定有明文。兩造成立前揭調解既經法院核定，該調解
  與確定判決有同一效力，則被告因該調解而受領原告交付之款
  項，自有法律上之原因，原告依民法第179條、第182條不當得
  利之規定，請求被告返還所受領之款項，自無理由。
四本件事證已臻明確，兩造其餘攻擊防禦方法，經核與本件之結
  論不生影響，不再一一論述，併予敘明。
五據上論結，原告之訴為無理由，依民事訴訟法第78條，判決如
  主文。
中    華    民    國   100    年    1     月    26    日
                     民事第三庭    法  官  蘇雅慧
以上正本係照原本作成。
如不服本判決，應於送達後20日內，向本院提出上訴狀（須附繕
本）並表明上訴理由，如於本判決宣示後送達前提起上訴者，應
於判決送達後10日內補提上訴理由狀。如委任律師提起上訴者，
應一併繳納上訴審裁判費。
中    華    民    國   100    年    1     月    26    日
                                   書記官  李佳惠